【裁判字號】    97,訴,76
【裁判日期】    971210
【裁判案由】    損害賠償
【裁判全文】
臺灣雲林地方法院民事判決                97年度訴字第76號
原      告  甲○○
訴訟代理人  張智學律師
被      告  乙○○
上列當事人間請求損害賠償事件，本院於民國97年11月26日言詞
辯論終結，判決如下：
    主  文
被告應給付原告新台幣貳佰陸拾玖萬貳仟柒佰參拾捌元及自民國
96年6 月14日起至清償日止，按年息百分之五計算之利息。
原告其餘之訴駁回。
訴訟費用由被告負擔。
本判決於原告提供新台幣玖拾萬元或以財團法人法律扶助基金會
所出具同額之保證書為被告供擔保後，得假執行。
原告其餘假執行之聲請均駁回。
    事實及理由
一、原告方面：
  (一)訴之聲明
  被告應給付原告新台幣4,894,206 元，及自95年6 月14日（
    即雲林縣大埤鄉調解委員會第一次調解不成立之翌日）起至
    清償日止，按年利率百分之五計算之利息。
  原告願供擔保或以法律扶助基金會所出具之保證書，請准予
    宣告假執行。
  (二)主張：原告於民國95年5 月8 日13時55分許，駕駛無車牌之
    拼裝車，沿雲林縣大埤鄉○○村○○路，因疏於注意，貿然
    右轉，撞擊原告所騎乘ZWX-308 號機車，致原告倒地，受有
    骨盆骨折、陰道撕裂傷等傷害。而原告正值學業完成，進入
    工作職場，經此車禍，生活起居均須專人照料，日後療傷復
    健更是漫長，被告對上揭犯罪事實不否認，依法應負損害賠
    償之責，爰將請求賠償之項目及數額，詳述於后：
  (1)醫療費用：原告支出醫療費用83,152元。
  (2)醫療用品費用：原告支出醫療用品19,005元。
  (3)交通車資費用：4,810元。
  (4)將來醫療費用：原告右大腿肥厚性疤痕、右大腿側腫塊、右
    小陰唇缺損，重建、抽脂所需要支出31萬元。但因至今尚未
    去做，且診斷證明書之記載為27萬元，此部分請求27萬元。
  (5)看護費用部分：
   1.原告因傷於95年5 月8 日至同年6 月26日於大林慈濟醫院
     計住院50天，加護病房11天、一般病房39天，一般病房住
     院期間由其母親及姊姊照顧，雖係出於親情，仍須犧牲自
     己之工作機會及休閒時間，以每日二千元計算看護費用，
     合計78,000元。
   2.出院後至95年11月26日止，計五個月，原告並無自理生活
     之能力，需要專人全天看護，由其母親及姊姊全天照顧，
     以每日二千元計算看護費用，合計300,000 元。但因原告
     母親為臨時工，並不一定每天都有工作，原告的姐姐在夜
     市擺攤，也不是每天，故無法提出每月月薪多少之證明，
     因為無法提出證明，同意以每月基本工資15,840元計算。
   (6)勞動能力損失：
   1.原告因被告過失傷害行為，受有傷害，於住院期間及出院
     之後一、二個月時間，意識未完全清醒，迄今已經復健靜
     養一年之時間，還需要再復健治療一年，惟無法持續站立
     ，需要以柺杖助行，然原告本預計前往賣場工作，薪資約
     為每月28,000元，但原告因車禍已經治療一年，尚需要再
     治療一年之時間，以此計算，合計受有672,000 元之勞動
     能力損失。
   2.據醫師判斷，原告殘障等級已經達到輕度殘障等級，終生
     無法正常行走，需以柺杖輔助，右下肢無力，對於勞動能
     力約有百分之五十之影響，則其減損之勞動能力之損失為
     每月14,000元。查原告為70年9 月28日生，參以勞工保險
     條例第五十八條第一項第一款所定六十歲請領老年給付之
     年齡，而其減損勞動能力之期間應自97年5 月9 日起算（
     95年5 月8日 受傷後至97年5 月8 日止業已計入減少工作
     收入），至130 年9 月28日（原告六十歲）止，尚有勞動
     年數33年4 月19日，故其減少勞動能力之損失，依霍夫曼
     法扣除中間利息後，應為3,327,423 元（元以下四捨五入
     ：14000*12*19.806087 =3,327,423） 。
   (7)精神慰藉金一百七十萬元部分：查原告原本於事故發生前
     就讀二專即將畢業，因為本件車禍事故受傷多處，肉體、
     精神受極大痛苦，無法自然生產，終生無法正常行走，需
     以柺杖輔助，右下肢無力，罹患有重度憂鬱症及創傷後症
     候群，斟酌實際情況，及兩造之身分、地位、經濟狀況等
     情狀，原告請求一百七十萬元。
   (8)綜上所述，原告因本件車禍所受損害，扣除被告已經給付
     59,168元醫療費用及10萬元慰問金，已領取35萬元特別補
     償，請求被告給付4,894,206 元之賠償。
二、被告方面：
  (一)答辯之聲明：原告之訴駁回。
  (二)答辯主張：
  被告對於與原告於民國95年5 月8 日13時55分許，駕駛無車
    牌之拼裝車，沿雲林縣大埤鄉○○村○○路，因疏於注意，
    貿然右轉，致撞擊原告所騎乘ZWX-308 號機車，致原告倒地
    ，受有骨盆骨折、陰道撕裂傷等傷害之事實不爭執，但因本
    件侵權行為之發生，被告縱有過失，亦只是輕微過失，而原
    告在肇事路段行駛路肩，未依規定行駛，亦有過失，原告主
    張被告應付全額之賠償即有失公平而無理。
  針對原告之主張，有關醫療費用、醫療用品費用、交通費用
    、看護費用78,000元及五個月需要看護，每月以15,840元計
    算及原告有輕度肢體殘障手冊部分不爭執。有爭執的是將來
    醫療費用、勞動能力損失之金額及慰撫金之部分。因為將來
    醫療費用部分，原告至今尚未去做，而勞動能力損失之部分
    ，因醫院之鑑定並沒有具體的說明，無法認定原告的勞動能
    力損失有多少，且預估每個月之薪資以28,000元計算亦沒有
    提出具體證明，此部分請法院依法斟酌，至於精神慰撫金之
    部分亦請法院斟酌原告之狀況依法處理。
三、兩造不爭執事項：
  (一)被告於民國95年5 月8 日13時55分許，駕駛無車牌之拼裝車
    ，沿雲林縣大埤鄉○○村○○路，因疏於注意，貿然右轉，
    致撞擊原告所騎乘ZWX-308 號機車，致原告倒地，受有骨盆
    骨折、陰道撕裂傷等傷害。
  (二)原告因此傷害支出醫療費用83,152元、醫療用品費用19,005
    元、交通車資費用4,810元。
  (三)原告於95年5 月8 日至同年6 月26日於大林慈濟醫院一般病
    房住院39天，由其母親及姊姊照顧，以每日二千元計算看護
    費用，合計78,000元。
  (四)出院後至95年11月26日止，計五個月，原告並無自理生活之
    能力，需要專人全天看護，由其母親及姊姊全天照顧，以每
    月15,840元計算，合計79,200元。
  (五)本件車禍之損害，被告已經給付原告59,168元醫療費用及10
    萬元慰問金，並已領取35萬元特別補償。
  (六)原告目前持有輕度肢體殘障之身心障礙手冊。
四、兩造爭執之事項：
  (一)原告主張之將來醫療費用27萬元，因原告至今尚未去做，此
    部分請求是否有理？
  (二)原告於住院及休養之二年期間，是否受有每個月28,000元之
    損害，總共672,000元？
  (三)又自97年5 月9 日起至60歲退休為止，原告是否有勞動能力
    百分之五十之損失？
  (四)原告之精神慰撫金為何？
  (五)本件車禍原告是否與有過失？
五、經查：
  (一)按因故意或過失，不法侵害他人之權利者，應負損害賠償責
    任。不法侵害他人之身體或健康者，對於被害人因此喪失或
    減少勞動能力或增加生活上之需要時，應負損害賠償責任。
    不法侵害他人之身體、健康者，被害人雖非財產上之損害，
    亦得請求賠償相當之金額。民法第184 條第1 項前段、193
    條第1 項、195 條第1 項前段分別定有明文。查原告因被告
    之行為而受有前揭傷害，則原告受傷之結果與被告之行為間
    ，即有相當因果關係，從而原告本於侵權行為損害賠償請求
    權，訴請被告應賠償損害，自屬於法有據。至原告請求被告
    給付之各項損害賠償，就上開支出醫療費用83,152元、醫療
    用品費用19,005元、交通車資費用4,810 元及原告於95年5
    月8 日至同年6 月26日於大林慈濟醫院一般病房住院39天，
    由其母親及姊姊照顧，以每日二千元計算看護費用，合計
    78,000元及出院後至95年11月26日止，計五個月，原告並無
    自理生活之能力，需要專人全天看護，由其母親及姊姊全天
    照顧，以每月15,840元計算，合計79,200元部分，被告不爭
    執，此部分自應准許。另就其上開有爭執之部分分述如下：
  1.原告主張之將來醫療費用27萬元部分：原告因上開車禍造成
    骨盆骨折、陰道撕裂傷等傷害，經醫生評估，原告右大腿肥
    厚性疤痕、右大腿側腫塊、右小陰唇缺損部分建議重建、其
    所需費用右大腿肥厚性疤痕部分費用15萬元、右大腿側腫塊
    建議抽脂，所需費用6 萬元、右小陰唇缺損部分建議重建、
    所需費用6 萬元，總共支出費用為27萬元，有財團法人佛教
    慈濟綜合醫院大林分院之醫療診斷證明書附卷可參，此既為
    因此傷害造成且為將來醫療上所需要之費用，原告此部分之
    請求，自應准許。
  2.原告主張於住院及休養之二年期間，是否受有每個月28,000
    元之損害，總共672,000 元部分：
  按身體或健康受侵害，而喪失或減少勞動能力者，其減少及
    殘存勞動能力之價值，不能以現有之收入為準，蓋現有收入
    每因特殊因素之存在而與實際所餘勞動能力不能相符，現有
    收入高者，一旦喪失其職位，未必能自他處獲得同一待遇，
    故所謂減少及殘存勞動能力之價值，應以其能力在通常情形
    下可能取得之收入為標準；被害人因身體健康被侵害而喪失
    勞動能力所受之損害，其金額應就被害人受侵害前之身體健
    康狀態、教育程度、專門技能、社會經驗等方面酌定之，不
    能以一時一地之工作收入為準，此有最高法院61年台上字第
    1987號判例、63年台上字第1394號判例可資參照。
  原告主張其於車禍時就讀二專即將畢業，預計畢業後前往賣
    場工作，薪資約為每個月28,000元之事實，為被告否認，原
    告就此部分亦未提出任何資料為證，自難信其主張為真實，
    原告之薪資既無資料可得證明，本院審酌原告尚無社會經驗
    ，亦無特別技能，惟其有基本工作能力，應以最低基本工資
    每月17,280元為計算標準，其於95年5 月8 日起至97年5 月
    8 日止之二年休養期間無法工作，其受有之損害為414,720
    元（17,280×24＝414,720） ，故在此範圍內之請求應予准
    許，逾此部分之請求，即無理由。
  3.又自97年5 月9 日起至60歲退休為止，原告是否有勞動能力
    百分之五十之損失部分：
  原告因本件車禍所受傷害，經治療結果其肢體尚有輕度殘障
    之事實，為被告不爭執，亦經原告提出身心障礙手冊為證，
    自堪信為真實，而原告所受右下肢之機能障礙，應相當於勞
    工保險條例第53條所載之勞工保險殘廢給付表之障害項目
    145 、殘廢等級9 ，依該殘障給付標準表，雖將殘障情形區
    分為15級，但依該表所載第1 級、第2 級、第3 級之身體殘
    害狀態，均為終身無法從事任何工作之情形，為百分之百喪
    失勞動能力。扣除該均屬百分之百喪失勞動能力之第2 級、
    第3 級後，實際僅有13級，依此計算每一級差距為100 ％÷
    13＝7.69％。則如以障害情形最輕微之第15級為減損勞動能
    力7.69％計算，往上每增一級均加計7.69％者，則殘廢等級
    第9 級所可能減損之勞動能力，經換算結果其減少勞動能力
    比例即為53.83 ％。是原告主張其喪失之勞動能力應以50％
    加以計算，即為可採。
  查原告為70年09月28日出生，扣除上開之二年勞動損失後於
    97年5 月9 日開始計算，至60歲即130 年9 月28日請領老年
    給付之時止，尚可工作33年又4 個月19日，故原告主張依33
    年4 月19日計算並無不合。依上開每月17,280元之基本工資
    計算，其所減少之勞動收入每月應為8,640 元，故其減少勞
    動能力之損失，依霍夫曼計算法扣除中間利息後，原告請求
    被告給付減少勞動能力之損害其金額應為2,053,495 元。其
    計算式為：86401219.806087 《此為33年又4 月19日之
    霍夫曼係數》=2,053,495（小數點以下四捨五入）是原告主
    張其受有勞動能力減少之損害，在2,053,495 元之範圍內，
    尚無不合，逾此部分之主張，即屬無據。
  4.精神慰撫金：原告就讀二專即將畢業，有大好前程，卻因此
    次事故，受有上開傷害，雖經治療尚留有難以磨滅之疤痕，
    且其日後無法自然生產、無法持續站立，須以拐杖助行，又
    經多次手術，其精神及肉體上受有極大痛苦，且因上開傷害
    而罹患憂鬱症及創傷後症候群，是原告主張因被告之侵權行
    為，致精神上蒙受相當之痛苦，尚非無因，其請求被告賠償
    其所受非財產上之損害即精神慰撫金，核屬有據。而精神慰
    撫金數額之酌定，應斟酌加害行為、兩造之身分、地位、家
    庭經濟能力，暨原告所受痛苦之程度等一切情狀。經本院審
    酌原告教育程度為二專，單身、目前持有輕度肢體障礙手冊
    及其受傷程度以及被告務農及其身分、地位經濟能力等一切
    情狀，認原告請求被告賠償精神慰撫金170 萬元核屬過高，
    應酌減為100 萬元為相當，故原告於此範圍內之慰撫金請求
    ，尚屬適當，應予准許；逾此範圍之請求，即不相當，不應
    准許。
  (二)綜上，本件原告所受損害金額應為4,002,382 元（計算式為
    ：83,152+19,005+4,810+78,000+79,200+270,000+414,720+
    2,053,495+1,000,000 ＝4,002,382） 。
六、惟按損害之發生，被害人與有過失者，法院得減輕賠償金額
    或免除之。民法第217 條第1 項定有明文，且該條規定之目
    的，在謀求加害人與被害人間之公平，故在裁判上法院得依
    職權減輕或免除之（最高法院85年度台上字第1756號判例參
    照）。經查，本件車禍之發生，雖係被告駕駛無牌照拼裝車
    ，由快車道右轉違規駛出路面邊線、行駛路肩，未暫停讓直
    行車先行為肇事主因，而道路主管機關，未依「道路通標誌
    標線號誌設置規則」劃設道路標線，影響機車駕駛人通行路
    權，為肇事次因，原告駕駛輕機車，駛出路面邊線，行駛路
    肩不為肇事次因，有台灣省嘉雲區車輛行車事故鑑定委員會
    函鑑定在案並附卷可憑，故而被告辯稱：原告就本案車禍發
    生亦有過失，應減輕其賠償金額等語，並無不合。本案車禍
    發生，本院審酌肇事成因及其過失程度，認原告所應負之過
    失責任應為百分之十，道路主管機關應為百分之十，而被告
    應負百分之八十之過失責任。準此，原告得請求被告賠償之
    金額計為3,201,906 元（計算式：4,002,382 0.8 ＝
    3,201,906 《小數點以下四捨五入》）。而被告前已先行給
    付原告醫藥費59,168元，慰問金10萬元及領取強制責任險之
    金額35萬元，此部分屬被告之給付，自應於其給付之總額中
    扣除，是被告扣除此部分之給付後，應再給付原告2,692,73
    8 元，故原告在2,692,738 元之範圍內之請求為有理由應予
    准許，至逾此部分之請求，自屬無理。
七、綜上所陳，原告基於侵權行為之法律關係，請求被告連帶賠
    償2,692,738 元，並自刑事附帶民事擴張聲明狀送達被告之
    翌日，即96年6 月14日起至清償日止，按年息百分之五計算
    之利息之範圍內，為有理由，應予准許，逾此範圍之請求，
    均於法無據，應予駁回。
八、本判決原告勝訴部分陳明願供擔保或以以法律扶助基金會所
    出具之保證書，聲請准宣告假執行，核無不合，應予准許，
    爰酌定相當擔保金額予以准許。至於原告敗訴部分，其假執
    行之聲請，即失所附麗，應併予駁回。
九、本件事證已臻明確，兩造其餘攻擊、防禦方法及所提證據，
    核與本判決結論無影響，爰不逐一論列，併此敘明。
十、本件係原告於刑事訴訟程序中附帶提起之民事損害賠償事件
    ，經本院刑事庭依刑事訴訟法第504 條第1 項規定裁定移送
    前來，而刑事附帶民事訴訟本無徵收裁判費，且本件於審理
    過程，並無支付其他費用，是本件無訴訟費用，故主文中訴
    訟費用負擔之部分未載明訴訟費用金額，併此敘明。
十一、據上論結，本件原告之訴為一部有理由，一部無理由，依
      民事訴訟法第79條、第390 條第2 項，判決如主文。
中    華    民    國    97    年    12    月    10    日
                  民事第一庭    法  官  黃瑞井
以上為正本，係照原本作成。
如對本判決上訴，須於判決送達後廿日內向本院提出上訴狀。
中    華    民    國    97    年    12    月    10    日
                                書記官  徐基典

司法院資訊處製作；財團法人民間司法改革基金會備份。
